---
title: "Análisis Estadístico Proyecto"
author:
  - Bruno Vázquez Espinoza - A00838521
  - Héctor Orozco Aguirre - A01352369
  - Juan Pablo Martínez Téllez - A01276742
  - 
output:
  pdf_document: default
---

```{r}
rm(list=ls())

datos <- read.csv("G512-datos02.csv")
head(datos)
```
### Las Variables y Datos
#### ¿De cuántos datos consta tu base de datos? 
```{r}
dim(datos)[1]
```
#### ¿Cuántas variables están involucradas?
```{r}
dim(datos)[2]
```

#### ¿Qué países le toco analizar a tu equipo?
```{r}
unique(datos$entidad)
```
#### Identifica y agrupa las variables según su naturaleza (geográficas, fuentes de energía y económicas)
```{r}
encabezados <- names(datos)
```

#### ¿Cuántas variables geográficas identificaron?
```{r}
tail(encabezados, 4)
```
#### ¿Cuántas variables de fuentes de energía identificaron?
```{r}
encabezados[4:16]
```
#### ¿Cuántas variables económicas identificaron?
```{r}
encabezados[17:18]
```

### Elección de las Variables con las que se Trabajará
#### ¿Qué variables seleccionaron para trabajar? ¿Por qué?
##### Entidad => Autralia
```{r}
australia <- datos[datos$entidad == "Australia", ]
summary(australia)
```
##### Fuentes de energía => (electrd_fosiles, electrd_de_f_bajas_carb, electr_energ_renov)
```{r}
electrd_fosiles <- australia$electrd_fosiles
summary(electrd_fosiles)
electrd_de_f_bajas_carb <- australia$electrd_de_f_bajas_carb
summary(electrd_de_f_bajas_carb)
electr_energ_renov <- australia$electr_energ_renov
summary(electr_energ_renov)
```
##### Fuente economica => (PIB_per_capita)
```{r}
PIB_per_capita <- australia$PIB_per_capita
summary(PIB_per_capita)
```
##### Variable geográficas => (densidad_pobl_km2)
```{r}
densidad_pobl_km2 <- australia$densidad_pobl_km2
summary(densidad_pobl_km2)
```

### Creación de una base de datos de trabajo del equipo
```{r}
# Instala y carga los paquetes necesarios
install.packages("dplyr")
library(dplyr)

# Define los países por región
africa_del_sur <- c("Burundi", "Equatorial Guinea", "Eswatini", "Gabon", "Kenya", "Lesotho", "Madagascar", 
                    "Malawi", "Mauritius", "Mozambique", "Namibia", "Rwanda", "South Africa", "Uganda", 
                    "Zambia", "Zimbabwe")

africa_del_norte <- c("Algeria", "Angola", "Benin", "Burkina Faso", "Cameroon", "Central African Republic", 
                      "Egypt", "Ethiopia", "Ghana", "Guinea", "Liberia", "Mali", "Mauritania", "Morocco", 
                      "Niger", "Nigeria", "Sao Tome and Principe", "Senegal", "Sierra Leone", "Sudan", 
                      "Togo", "Tunisia")

america_del_sur <- c("Argentina", "Brazil", "Chile", "Colombia", "Ecuador", "Guyana", "Paraguay", "Peru", 
                     "Suriname", "Uruguay")

america_centro_norte <- c("Belize", "Costa Rica", "El Salvador", "Guatemala", "Honduras", "Nicaragua", 
                          "Panama", "Canada", "United States", "Mexico")

caribe <- c("Cuba", "Dominican Republic", "Haiti", "Jamaica", "Trinidad and Tobago")

europa_occidental <- c("Austria", "Belgium", "Denmark", "Finland", "France", "Germany", "Iceland", 
                       "Ireland", "Italy", "Luxembourg", "Netherlands", "Norway", "Portugal", "Spain", 
                       "Sweden", "Switzerland", "United Kingdom")

europa_oriental <- c("Belarus", "Bulgaria", "Estonia", "Greece", "Hungary", "Latvia", "Lithuania", 
                     "North Macedonia", "Poland", "Romania", "Slovenia", "Ukraine")

asia_occidental <- c("China", "Cambodia", "Indonesia", "Japan", "Malaysia", "Mongolia", "Myanmar", 
                     "Philippines", "Thailand")

asia_central <- c("Afghanistan", "Bangladesh", "Bhutan", "India", "Kazakhstan", "Nepal", "Pakistan", 
                  "Sri Lanka", "Tajikistan", "Uzbekistan")

oceania <- c("Australia", "Fiji", "New Zealand", "Papua New Guinea", "Samoa")

# Crear una nueva columna de región
datos1 <- datos %>%
  mutate(region = case_when(
    entidad %in% africa_del_sur ~ "Africa del Sur",
    entidad %in% africa_del_norte ~ "Africa del Norte",
    entidad %in% america_del_sur ~ "America del Sur",
    entidad %in% america_centro_norte ~ "America Centro-Norte",
    entidad %in% caribe ~ "Caribe",
    entidad %in% europa_occidental ~ "Europa Occidental",
    entidad %in% europa_oriental ~ "Europa Oriental",
    entidad %in% asia_occidental ~ "Asia Occidental",
    entidad %in% asia_central ~ "Asia Central",
    entidad %in% oceania ~ "Oceania",
    TRUE ~ "Otros"
  ))
str(datos1)
datos1 = select(datos1, entidad, electrd_fosiles, electrd_de_f_bajas_carb, energ_renov, PIB_per_cap, densidad_pobl_Km2,region)
datos1=datos1[-1]
datos1=na.omit(datos1)
# Guardar el subconjunto de datos en un archivo CSV
write.csv(datos1, "datosEq2.csv", row.names = FALSE)
```

### Análisis Estadístico de los datos comparativo por región
#### Análisis Numérico (medidas resumen: centro, dispersión y posición)
```{r}
# Cargar la base de datos de trabajo
datosEq2 <- read.csv("datosEq2.csv")

R1 = subset(datosEq2, region == "Oceania")
R2 = subset(datosEq2, region == "Asia Central")

cat("Región 1: Oceania","\n")
summary(R1)
cat("Región 2: Asia Central","\n")
summary(R2)

cat("Región 1: Oceania","\n")
apply(R1[,1:5], 2, sd)
cat("Región 2: Asia Central","\n")
apply(R2[,1:5], 2, sd)

cat("Región 1: Oceania","\n")
Rm = function(x)((max(x)+min(x))/2)
apply(R1[,1:5], 2, Rm)
cat("Región 2: Asia Central","\n")
apply(R2[,1:5], 2, Rm)
```

#### Análisis Gráfico (histogramas y boxplots)
```{r}
par(mfrow=c(1,2))
hist(R1$electrd_fosiles, col = 3, main = "Oceania", xlab = "Electrd_fosiles", ylab = "Frecuencia")
hist(R2$electrd_fosiles, col = 3, main = "Asia Central", xlab = "Electrd_fosiles", ylab = "Frecuencia")

hist(R1$electrd_de_f_bajas_carb, col = 3, main = "Oceania", xlab = "Electrd_de_f_bajas_carb", ylab = "Frecuencia")
hist(R2$electrd_de_f_bajas_carb, col = 3, main = "Asia Central", xlab = "Electrd_de_f_bajas_carb", ylab = "Frecuencia")

hist(R1$energ_renov, col = 3, main = "Oceania", xlab = "Energ_renov", ylab = "Frecuencia")
hist(R2$energ_renov, col = 3, main = "Asia Central", xlab = "Energ_renov", ylab = "Frecuencia")

hist(R1$PIB_per_cap, col = 3, main = "Oceania", xlab = "PIB_per_cap", ylab = "Frecuencia")
hist(R2$PIB_per_cap, col = 3, main = "Asia Central", xlab = "PIB_per_cap", ylab = "Frecuencia")

hist(R1$densidad_pobl_Km2, col = 3, main = "Oceania", xlab = "Densidad_pobl_Km2", ylab = "Frecuencia")
hist(R2$densidad_pobl_Km2, col = 3, main = "Asia Central", xlab = "Densidad_pobl_Km2", ylab = "Frecuencia")


par(mfrow=c(1,2))
boxplot(electrd_fosiles ~ region, data = datos1, col=3:4, main = "Electricidad de origen fósil")
boxplot(electrd_de_f_bajas_carb ~ region, data = datos1, col=3:4, main = "Electricidad de origen de fuentes bajas en carbono")
boxplot(energ_renov ~ region, data = datos1, col=3:4, main = "Electricidad de origen renovable")
boxplot(PIB_per_cap ~ region, data = datos1, col=3:4, main = "PIB per cápita")
boxplot(densidad_pobl_Km2 ~ region, data = datos1, col=3:4, main = "Densidad de población por km2")
```

### Análisis de Relación

#### Calcula el coeficiente de correlación para todas las variables / Gráfico de dispersión
```{r}
correl <- cor(R1[,1:5])
round(correl, 3)

correl <- cor(R2[,1:5])
round(correl, 3)

plot(R1, col = "blue")
plot(R1$electrd_fosiles, R1$electrd_de_f_bajas_carb, col = "blue", main = "Oceania", xlab = "Electricidad de origen fósil", ylab = "Electricidad de origen de fuentes bajas en carbono")
plot(R1$electrd_fosiles, R1$energ_renov, col = "blue", main = "Oceania", xlab = "Electricidad de origen fósil", ylab = "Electricidad de origen renovable")
plot(R1$electrd_de_f_bajas_carb, R1$energ_renov, col = "blue", main = "Oceania", xlab = "Electricidad de origen de fuentes bajas en carbono", ylab = "Electricidad de origen renovable")
plot(R1$PIB_per_cap, R1$densidad_pobl_Km2, col = "blue", main = "Oceania", xlab = "PIB per cápita", ylab = "Densidad de población por km2")

plot(R2, col = "blue")
plot(R2$electrd_fosiles, R2$electrd_de_f_bajas_carb, col = "blue", main = "Asia Central", xlab = "Electricidad de origen fósil", ylab = "Electricidad de origen de fuentes bajas en carbono")
plot(R2$electrd_fosiles, R2$energ_renov, col = "blue", main = "Asia Central", xlab = "Electricidad de origen fósil", ylab = "Electricidad de origen renovable")
plot(R2$electrd_de_f_bajas_carb, R2$energ_renov, col = "blue", main = "Asia Central", xlab = "Electricidad de origen de fuentes bajas en carbono", ylab = "Electricidad de origen renovable")
plot(R2$PIB_per_cap, R2$densidad_pobl_Km2, col = "blue", main = "Asia Central", xlab = "PIB per cápita", ylab = "Densidad de población por km2")
```